【裁判字號】    99,上更(二),9
【裁判日期】    990209
【裁判案由】    強盜
【裁判全文】
臺灣高等法院臺中分院刑事判決       99年度上更(二)字第9號
上  訴  人
即  被  告  甲○○
選任辯護人  常照倫律師
上列上訴人因強盜等案件，不服臺灣臺中地方法院97年度訴緝字
第261號中華民國97年7月25日第一審判決（起訴案號：臺灣臺中
地方法院檢察署95年度偵字第11295號），提起上訴，判決後由
最高法院發回更審，本院判決如下：
    主  文
原判決撤銷。
甲○○犯共同私行拘禁罪，處有期徒刑壹年捌月，減為有期徒刑
拾月。
    事  實
一、緣黃湘文於民國(下同)94年11月底透過富貴鴻有限公司(下
    稱富貴鴻公司)之業務員乙○○(原名「張良途」)、陳志強
    ，而認識富貴鴻公司之周世昌(總經理兼實際負責人)、何姿
    瑩(周世昌之妻)、林從琦(何姿瑩與其前夫所生之女)，並投
    資富貴鴻有限公司新台幣(下同)4百多萬元，詎富貴鴻公司
    於95年4月間即倒閉，黃湘文乃於95年4月間，出具委託協議
    書、富貴鴻公司消費會員申請書及蔡孟珊(黃湘文女兒)合作
    金庫銀行帳戶等資料予甲○○並告知負責人周世昌、業務員
    乙○○等人之聯絡電話，委託甲○○找出負責人周世昌或業
    務員乙○○以協調處理該筆投資款。甲○○於95年5月8日聯
    絡到乙○○後，即與其外甥王信忠(業經另案判決)共同基於
    以妨害自由、傷害之手段向乙○○討債之犯意聯絡，先由甲
    ○○向知情、具有幫助犯意之友人蘇茂松商借位於臺中市○
    ○區○○路75巷6號之廢棄工廠後，再由王信忠邀約亦具有
    以妨害自由、傷害之手段討債犯意聯絡之真實姓名年籍均不
    詳之5名成年男子（其中2人綽號「阿彬」、「阿豐」，下合
    稱「阿彬」、「阿豐」等五名成年男子），在台中市○○區
    ○○路附近之「禾夏草堂茶坊」餐廳附近等候會合。由甲○
    ○於95年5月9日13時許，以自稱「黃先生」並假藉欲瞭解乙
    ○○所服務之毅利達國際有限公司（下稱毅利達公司）加盟
    方案為由，撥打電話與乙○○聯繫，與乙○○約定於95年5
    月9日14時許，在「禾夏草堂茶坊」餐廳見面。乙○○於95
    年5月9日14時許，至「禾夏草堂茶坊」餐廳與甲○○見面後
    ，甲○○旋取出上開富貴鴻公司消費會員申請書，並以乙○
    ○先前任職之富貴鴻公司與黃湘文間有消費糾紛，要求乙○
    ○應與黃湘文當面解釋清楚。乙○○不疑有他，遂駕駛其自
    己之自用小客車搭載甲○○與「阿彬」、「阿豐」等5名成
    年男子之其中1人，依甲○○之指示行駛至前開廢棄工廠，
    王信忠則與前開「阿彬」、「阿豐」等5名成年男子之其餘
    之人另駕駛一輛自用小客車隨同至前開廢棄工廠，抵達後，
    「阿彬」、「阿豐」等5名成年男子即將乙○○強押至前開
    廢棄工廠之房間內，並出手毆打乙○○後，甲○○、王信忠
    則在旁守候，甲○○並告以乙○○應負責賠償富貴鴻公司積
    欠黃湘文之債務，乙○○不從，甲○○復指示「阿彬」、阿
    豐」等5名成年男子，徒手共同毆打乙○○，甲○○繼而出
    言向乙○○恐嚇稱：「如不負責解決賠償問題，就要將你處
    理掉」等語，並指示「阿彬」、「阿豐」等五名成年男子中
    之1人至乙○○駕駛之前開自用小客車內拿取乙○○之皮包
    ，經清點乙○○皮包內之提款卡、現金卡計算可動支之餘額
    約新台幣15萬元，甲○○見與其受委託討債金額相去甚遠，
    甲○○、王信忠復指示「阿彬」、「阿豐」等5名成年男子
    毆打乙○○，致乙○○受有臉、頭皮、右肩、左上臂及背部
    挫傷等傷害，其間直至95年5月9日晚間10時許，甲○○始連
    絡到黃湘文，告知已找到乙○○並請黃湘文前來，黃湘文則
    以：時間已晚，其為女子不便前往，由甲○○協調即可等語
    ，甲○○乃命乙○○需籌借交付200萬元始得脫身，乙○○
    則自95年5月9日下午某時起，至95年5月9日夜間某時止，在
    前開廢棄工廠之房間內，多次撥打電話分別向當時毅利達公
    司之同事曾欽章、陳毅嘉及賴瑞麒借錢。嗣為等候確認乙○
    ○籌借200萬元之結果，甲○○、王信忠及「阿彬」、「阿
    豐」等5名成年男子，於95年5月10日凌晨某時，將乙○○載
    往遷移至位於臺中市○○○路之「金都理容ＫＴＶ」包廂內
    ，繼續剝奪乙○○之行動自由。嗣甲○○再撥打電話至蘇茂
    松位於臺中市○○區○○路2段247號11樓之3居所，向蘇茂
    松商借上址居所使用後，旋再於95年5月10日天亮之際，將
    乙○○載往蘇茂松上址居所（由蘇茂松開門入內），繼續剝
    奪乙○○之行動自由。乙○○至蘇茂松上址居所後迄至95年
    5月10日約12時許止之期間，多次撥打電話與曾欽章、陳毅
    嘉等友人聯繫後，確認無從籌借款項。甲○○乃迫使乙○○
    簽立內容略以乙○○願賠償富貴鴻公司會員投資之損失計20
    0萬元，並分四期即依序於95年5月11日、95年6月15日、95
    年7月15日、95年8月15日各給付50萬元之切結書一件（計二
    紙）而使乙○○行使無義務之事後，於95年5月10日約16時
    許，始將乙○○自蘇茂松之上開居所釋放離去，甲○○並將
    門號0000000000號之電話號碼留給乙○○，供乙○○離去後
    給付款項時與甲○○聯絡之用。甲○○於95年5月11日即撥
    打電話給乙○○催討50萬元，期間乙○○並報警處理。嗣甲
    ○○、王信忠於95年5月12日15時30分許，共同前往位於臺
    中市○○區○○路2段446號1樓之「麥當勞速食店」欲向乙
    ○○取款時，經埋伏在該處之警察查獲，且經警當場自甲○
    ○處扣得門號為0000000000號之手機1支、乙○○所簽立之
    切結書1件及乙○○之身分證影本、汽車駕駛執照影本各1件
    （乙○○身分證影本、汽車駕駛執照影本各1件，業已發還
    乙○○），因而查悉上情。
二、案經乙○○訴由臺中市警察局第三分局報請臺灣臺中地方法
    院檢察署檢察官偵查起訴。
    理  由
一、證據能力之認定：
(一)按檢察官職司追訴犯罪，就審判程序之訴訟構造言，檢察官
    係屬與被告相對立之當事人一方，偵查中對被告以外之人所
    為之偵查筆錄，或被告以外之人向檢察官所提之書面陳述，
    性質上均屬傳聞證據。自理論上言，如未予被告反對詰問、
    適當辯解之機會，一律准其為證據，似有違當事人進行主義
    之精神，對被告之防禦權亦有所妨礙；然而現階段刑事訴訟
    法規定檢察官代表國家偵查犯罪、實施公訴，必須對於被告
    之犯罪事實負舉證之責，依法其有訊問被告、證人及鑑定人
    之權，證人、鑑定人且須具結，而實務運作時，偵查中檢察
    官向被告以外之人所取得之陳述，原則上均能遵守法律規定
    ，不致違法取供，其可信性極高，為兼顧理論與實務，乃於
    修正刑事訴訟法時，增列第159條之1第2項，明定被告以外
    之人（含被害人、證人等）於偵查中向檢察官所為陳述，除
    顯有不可信之情況者外，得為證據（最高法院93年度臺上字
    第2397號判決意旨可資參照）。職是，被告以外之人前於偵
    查中已具結而為證述，除反對該項供述得具有證據能力之一
    方，已釋明「顯有不可信之情況」之理由外，自難遽指該證
    人於偵查中之陳述不具證據能力。經查，本件證人乙○○、
    陳毅嘉、曾欽章分別於檢察官訊問時具結而為之證述，依當
    時訊問筆錄作成之情況，並無以強暴、脅迫、利誘或其他不
    正方法為之，渠等證人之陳述應係出於己意，核無顯不可信
    之情事，被告及其辯護人復未釋明證人乙○○、陳毅嘉、曾
    欽章當時於檢察官訊問之證述過程中有何顯不可信之具體情
    事，依前開說明，自均有證據能力。
(二)按被告以外之人於檢察事務官、司法警察官或司法警察調查
    中所為之陳述，與審判中不符時，其先前之陳述具有較可信
    之特別情況，且為證明犯罪事實存否所必要者，得為證據，
    刑事訴訟法第159條之2固定有明文。惟查，本案證人乙○○
    於警詢時證述後，其嗣於原審審理時業已另具結作證，且證
    人乙○○於警詢時之證述中與審判中不符之部分，復無刑事
    訴訟法第159條之2規定具有較可信之特別情況，且為證明犯
    罪事實存否必要者，故依據刑事訴訟法第159條第1項之規定
    ，證人乙○○於警詢時之證述，自無證據能力。
(三)被告之辯護人於原審審理時提出手錶錶面上亦標示與本案警
    察自共犯王信忠處扣得之手錶錶面相同「AMITY」字樣即：
    自電腦網際網路網頁上列印而得之「AMITY」手錶網路拍賣
    相關資料，作為證據，檢察官則就此部分爭執其證據能力。
    按除顯有不可信之情況外，公務員職務上製作之紀錄文書、
    證明文書；除顯有不可信之情況外，從事業務之人於業務上
    或通常業務過程所須製作之紀錄文書、證明文書；其他於可
    信之特別情況下所製作之文書，亦得為證據，刑事訴訟法第
    159條之4第1款至第3款固定有明文。惟查，被告辯護人提出
    前揭「AMITY」手錶網路拍賣相關資料，係屬出賣人欲出售
    該手錶之具體個案所列之資料，除堪認非屬公務員職務上製
    作之文書外，亦顯非出於營業需要所為規律性、不間斷之記
    載，復非屬經常處於可受公開檢查狀態下之文書，自不符刑
    事訴訟法第159條之4規定業務上或通常業務過程所須製作文
    書之要件（同條立法理由參照）；再參以出賣人就該手錶之
    售價等相關資料，係屬該出賣人為求達成交易自行所為之審
    判外陳述，顯無可信之特別情況，顯亦不符刑事訴訟法第15
    9條之4所定其他於可信之特別情況下所製作文書之要件，自
    無證據能力。
(四)按被告以外之人於審判外向法官所為之陳述，得為證據，刑
    事訴訟法第159條之1定有明文。證人賴瑞麒在原審96年度訴
    字第1370號（即被告通緝前之案號）審理中，經依法具結，
    並由檢察官、選任辯護人進行交互詰問，所為之陳述，應具
    有證據能力。
(五)按被告以外之人（包括證人、鑑定人、告訴人、被害人及共
    同被告等）於審判外之陳述雖不符刑事訴訟法第159條之1至
    之4等四條之規定，而經當事人於審判程序同意作為證據，
    法院審酌該言詞陳述或書面陳述作成時之情況，認為適當者
    ，亦得為證據；當事人、代理人或辯護人於法院調查證據時
    ，知有刑事訴訟法第159條第1項不得為證據之情形，而未於
    言詞辯論終結前聲明異議者，視為有前項之同意，同法第15
    9條之5定有明文。則本案除前開證據外，檢察官、被告及其
    辯護人對於後述言詞或書面陳述各項證據方法之證據能力，
    於本院準備程序均陳明對證據能力無意見，亦均未於言詞辯
    論終結前聲明異議，視為於審判程序同意作為證據，且本院
    審酌上開言詞或書陳述作成之情況並無不當，依刑事訴訟法
    第159條之5第2項規定，自均有證據能力。
二、訊據上訴人即被告甲○○（以下稱被告）對於上開犯罪事實
    ，除否認係迫使乙○○簽立切結書並辯稱：該給付200萬元
    係與乙○○達成共識後，乙○○自願簽立切結書的云云外，
    餘均坦承不諱。經查:
(一)被告自白部分並有下列事證可資佐證：
１．證人黃湘文於原審96年9月14日審理時證稱略以：伊於94年
    11月底透過富貴鴻有限公司(下稱富貴鴻公司)之業務員乙○
    ○(原名「張良途」) 、陳志強，而認識富貴鴻公司之周世
    昌(總經理兼實際負責人)、何姿瑩(周世昌之妻)、林從琦(
    何姿瑩與其前夫所生之女)，投資富貴鴻有限公司4百多萬元
    ，詎富貴鴻公司於95年4月間即倒閉，伊乃於95年4月間，出
    具委託協議書、富貴鴻公司消費會員申請書及蔡孟珊(黃湘
    文女兒)合作金庫銀行帳戶等資料予甲○○並告知負責人周
    世昌、業務員乙○○等人之聯絡電話，而委託甲○○找出負
    責人周世昌或業務員乙○○以協調處理該筆投資款，甲○○
    並約於95年5月9日晚間10時許，打電話給伊表示已找到乙○
    ○，要伊前去，惟伊告以：其時時間已晚，伊為女子不便前
    往，由甲○○協調即可等語（見原審96訴字第1370號卷第83
    -98頁）。並有委託協議書、富貴鴻公司消費會員申請書、
    蔡孟珊合作金庫銀行帳戶存摺封面影本各一紙（警卷第37、
    38、38之1頁）、臺灣臺中地方法院96年度訴字第4381號判
    決（見本院前審卷第77至134頁）、臺灣臺中地方法院檢察
    署96年度偵字第16032號不起訴處分書（見本院前審卷第139
    至140頁）附卷可按。
２．證人乙○○於95年7月28日檢察官偵查時證稱：「（為何當
    天會跟甲○○約在外面見面？）他．．打電話給我說要了解
    毅利達公司的業務，當時我是該公司的業務，他打我的行動
    電話給我，我就覺得奇怪，問他說你是誰介紹的，他又跟我
    說另一個人的名字，但我也不認識，我跟他約在禾夏草堂茶
    坊見面。我就跟他講解，約十幾分鐘，他拿出富貴鴻公司的
    單據(一般有買產品的收據)，就是卷附消費會員的申請書，
    他問我是否認識購買人林駿駒，我跟他說不認識。但是我知
    道推薦人蔡孟珊我認識，他問我這一家公司如何，我跟他說
    這家公司情況，我跟他說如果你要知道細節要找蔡孟珊，他
    就跟我說申請人林駿駒要了解富貴鴻的狀況，我就開我的車
    載他，他坐在副駕駛座，但後面有突然再上來一個人，要我
    跟一部車走，去到西屯永輝路廢工廠。在車上，林一直跟我
    說只要跟當事人解釋，我有懷疑，但是我想跟當事人解釋完
    就可以了，到工廠，叫我下車，五、六個人將我圍起來，要
    我到工廠的房間，一進去就被打了，被告沒有打我，但是甲
    ○○有叫其他人打我，有5、6個人圍毆我。因為陸陸續續有
    跟進來，他們打我的身體，．．．後來他（指甲○○）拿出
    會員申請書，要我負責，要付錢，其他的人到我車上去找存
    簿、信用卡、提款卡．．．等，並拿我大眾現金卡去提領，
    但是沒有提領到錢，回來又打我。要我籌錢約200萬，要將
    我的車拿去賣。我一直打電話籌錢，一直限制我在那邊，直
    到吃完晚飯，有朋友要借我錢，但明天才匯錢，．．，凌晨
    有將我換地方，．．，到一家京都KTV酒店，休息幾個小時
    ，因為店家要打烊，所以又換到松竹路他朋友那邊。KTV及
    松竹路的大樓都有監視器，文心路的大眾銀行，都有錄影帶
    。到他朋友那邊，繼續聯絡要匯錢的事。之前我在廢棄的工
    廠，已經借到180多萬。在松竹路他們又要我繼續聯絡，後
    來我又聯絡老闆，老闆發現不對，問我是不是被綁，王信忠
    要我照實聯絡，說我被綁，之後我老闆打電話來，說我欠公
    司錢，沒有錢可以給我，當時王信忠在，後來甲○○來，他
    們就去討論，逼我寫切結書，內容是95年5月11日，6、7、8
    月每月15日要我各還50萬，共200萬，當場將我身分證、駕
    照影印，並要我在切及書上簽名，．．．，後來放我走。隔
    1天，我有去驗傷，並報警，5月11日前一天甲○○約5月11
    日在河南路麥當勞見面取款，當時我跟他說我有籌到17萬。
    當場他被警察抓到．．。」等語（見95年度偵字第11295號
    影印卷第35頁至第37頁）、於原審96年9月14日審理時證稱
    ：「（95年5月9日當天，甲○○是否有打電話與你聯絡約你
    出來見面?）有約我，但是當時並不是用甲○○的名字，他
    打電話跟我說要瞭解買日常用品的批發東西，當時他隨便講
    一個名字，也隨便講一個介紹人的名字，我想說有人介紹應
    該沒有關係，當時他約我在台中市○○區○○路與大連路附
    近的茶店見面。」、「（95年5月9日當天，甲○○打電話與
    約你出去碰面後的情形為何？）甲○○當天下午2、3點左右
    ，約我在台中市○○區○○路附近之『禾夏草堂茶坊』碰面
    ，問我日常用品批發的東西，之後他突然就拿一張富貴鴻有
    限公司消費會員申請書，就問這是否是我簽名的，我說是，
    他說要去向申請書上申請人即林駿駒(實際上是黃湘文)解釋
    ，就把我帶走，就帶去文心路轉到一個巷子內的廢棄的工廠
    。」、「（剛才證述到你不知道簽名的意義就隨便簽名，為
    何甲○○拿出這份富貴鴻有限公司消費會員申請書要你去向
    申請人解釋，你就跟他去解釋？）因為他直接把我帶走，且
    旁邊還有年輕人，且後面還有跟一台車輛。」、「（甲○○
    當時有無出言恐嚇或是拿武器威脅要你跟他一起走？）都無
    。」、「（你是自願跟甲○○去向申請人解釋的嗎？）我想
    說應該沒什麼事情，所以我就跟他去。」、「（你有開車去
    剛才所述的工廠？）他叫我開車，他就坐在副駕駛座，後面
    還有一個年輕人莫名其妙就坐上車。」、「（到了你剛才說
    的工廠之後情形為何？）我下車就是在工廠裡面，就被帶到
    在工廠的裡面的小房間，有5、6個年輕人就莫名其妙打我。
    」、「（打你的人是否是有在庭的被告甲○○或是王信忠？
    ）、他們二人有在場，但是他們二人是否有打我，我並無印
    象。」、「（打了多久才停下來？）約十幾分鐘。」、「（
    之後情形為何？）之後他們就停下來，甲○○就說公司吸金
    要我拿錢出來解決，我就說拿什麼錢這不關於我的事情，甲
    ○○就叫一群年輕人5、6人打我。」、「（甲○○叫年輕人
    打你之後情形為何？）甲○○又叫一年輕人到我的車上把我
    的包包拿出來，從我的包包拿出提款卡、現金卡，問我的卡
    片密碼，並要我不要亂講，甲○○說如我亂講就要打我，之
    後甲○○就叫年輕人去提款或是刷卡，之後就把我關在小房
    間，一群人看著我。」、「（你剛才說你的提款卡、現金卡
    有幾張卡被拿走？）提款卡與現金卡加起來約有十幾張左右
    。」、「（上述提款卡現金卡可以動用的餘額加起來有多少
    錢？）我無法很清楚回答，需要看當時的紀錄(應係15萬元)
    。」、「（你說甲○○有叫年輕人去領錢或刷卡後來有無領
    到錢？）後來好像沒有領到錢。」、「（為何沒有領到錢，
    既然你都告訴他密碼？）我也不知道為何沒有領到錢，但是
    有因為沒有領到錢又打我。」、「（你被打之後還是繼續被
    關在工廠的小房間？）還是在工廠的小房間，被打的過程當
    中，他們有叫我拿錢出來解決，如我不拿錢出來解決的話，
    他們會把我處理掉，叫我要打電話跟朋友調錢。」、「（你
    有打電話向朋友調錢？）有。」、「（有無調到錢？）甲○
    ○跟我說大約要200萬元，我有打電話給曾欽章、賴瑞騏、
    陳毅嘉這三人，．．，說我現在缺錢用，需要200萬元的金
    額，我是以幾十萬元向他們調錢，因為如跟每個人說要200
    萬元，會顯得很奇怪，曾欽章、賴瑞騏本來說明天會將錢匯
    款給我，我就向甲○○說他們明天會調錢給我。」、「（陳
    毅嘉當時有同意要借錢給你？）當時陳毅嘉有說要算算他那
    邊夠不夠錢。」、「（後來你與甲○○說你的朋友會調錢給
    你之後情形如何？）之後因為我被推在地上打、踹，弄得身
    上很髒，甲○○就叫一群人去我車上拿衣物讓我換洗，之後
    把我關在小房間裡面讓我睡覺過夜，約半夜凌晨4、5點就突
    然說要換地方，就叫一群年輕人架著我，把我帶上我的車，
    要我坐後面，由他們開車，我車後面還有跟一台車，我看到
    台中市北屯區的一家KTV，就把我帶上去KTV一間很大的包廂
    ，讓我坐在那邊，一群年輕人看著我。之後天快亮，就把我
    帶到松竹路的一個民宅，進去之後就是剛剛坐在後面的證人
    蘇茂松來開門的，我在該處等我朋友的電話，之後朋友都說
    沒有錢可以借給我，我就向王信忠說，之後陳毅嘉覺得我怪
    怪的為何會調這麼多錢，但是我也不敢講，因為旁邊有很多
    人，當時陳毅嘉問我是否被綁，因為電話有擴音，我不敢講
    ，所以王信忠有聽到，王信忠就拿起電話與陳毅嘉直接對話
    ，王信忠有向陳毅嘉說我被綁，但結論是我的朋友均沒有錢
    可以調給我，過不久，甲○○就來了，把我關在旁邊，他們
    在旁邊討論，之後就有一群年輕人把我叫出來，要我出去調
    錢，叫我要跟他配合，給我時間讓我出去調錢，且他知道我
    家住在哪裡，類似威脅的話恐嚇我，就叫我要照他講的話作
    ，就拿出一張紙及筆出來，由甲○○唸，由我寫，就寫切結
    書的內容叫我蓋章，寫完之後才放我走。」、「（所以你並
    無調到任何的錢給甲○○，而在寫完切結書就讓你走？）是
    的。」、「（你是否在蘇茂松的家裡睡覺過夜？）我是在早
    上天快亮時到蘇茂松家直到下午約3、4點才離開，我是被關
    在小房間休息。．．」、「（在你從跟甲○○於95年5月9日
    碰面到達廢棄的工廠，直到95年5月10日下午離開蘇茂松的
    住處，這段期間，你有無向任何人呼救，求援？）因為行動
    電話與我本身的狀態都是被他們限制，且我每次打電話他們
    都說要擴音，所以我無法向任何人求援。」、「（你在金都
    KTV多久？）我無法記得很清楚，我是在睡夢中被叫起來，
    在金都KTV約有幾個小時，後來是金都KTV說要打烊，我們才
    離開。」、「（你是不是沒有交付任何金錢給甲○○或是王
    信忠，就簽立切結書？）因為我調不到錢，所以他們要我簽
    立切結書才放我走。」、「（你剛剛說進去後，蘇茂松來開
    門，你說的進去是指進大樓？）我是進去大樓後坐電梯，電
    梯打開門之後他們有敲門，蘇茂松來開門。」、「（你從到
    工廠到回到松竹路的民宅期間是否有決定離開的自由？）無
    。我是被一群人架著。」等語（見原審96年訴1370號卷一影
    印卷第126頁至第139頁），並有扣案之證人乙○○所簽立切
    結書1件附卷可證，及扣押物品目錄表1紙、贓物認領保管單
    1紙、證人乙○○身分證影本、汽車駕駛執照影本各1件、證
    人乙○○受有前揭傷害之相片4張及南基醫院（彰化基督教
    醫院醫療合作醫院）95年5月10日診斷書一紙在卷可憑（均
    附於警卷）。又證人乙○○自95年5月9日下午某時起至95年
    5月9日夜間某時止，在前開廢棄工廠之房間內，多次撥打電
    話分別向其當時毅利達公司之同事即證人曾欽章、陳毅嘉及
    賴瑞麒借錢，嗣證人乙○○於95年9月10日天亮之際至證人
    蘇茂松上址居所後迄至95年5月10日約12時許止之期間，仍
    有再撥打電話與證人曾欽章、陳毅嘉等友人聯繫並仍未借得
    金錢乙節，核與證人陳毅嘉、曾欽章於偵查中結證及證人賴
    瑞麒於原審審理時結證情節相符（見偵查卷第50、51、62、
    63頁，原審訴字第1370號影印卷一第196至200頁）。雖依證
    人乙○○之證述，並未提及被告甲○○拿出提款卡、現金卡
    後，前去提領，但並無現金被領取，乃因被告因見該金額與
    其受委託討債之金額相去甚遠，而未提領等語，惟將此情以
    乙○○於警詢時陳稱，被告曾詢問其提款卡之密碼，於向銀
    行查詢後得知其所有剩餘之金額約15萬元，與他們認知金額
    差距太大，所以未遭提領等語加以彈核（見警卷第24頁），
    與被告所供承尚屬相符，則被告稱其因見該金額與其受委託
    討債之金額相去甚遠，而未提領等語，可資採信。
３．綜上所述，被告自白核與事實相符，應堪採信。
(二)被告雖以上詞置辯，惟證人乙○○係受到被告逼迫始簽立切
    結書等情，已如上述，再參以證人乙○○既不承認其吸金，
    須對黃湘文負責，始受被告甲○○指使「阿豐」、「阿彬」
    等人圍毆致身體受傷，已如前述，則證人乙○○豈會自願與
    被告甲○○達成由其給付200萬元之共識，倘證人乙○○係
    自願與被告甲○○達成給付200萬元共識，則何以被告還需
    拘禁證人乙○○自由，直至95年5月10日簽立切結書後再讓
    其離去，顯然證人乙○○上開證述並無不實，被告所辯並不
    足採信。
(三)綜上所述，本件事證明確，被告上開犯行，足堪認定。
三、被告行為後，刑法於94年2月2日修正公布、刑法施行法於95
    年6月14日修正公布、罰金罰鍰提高標準條例於95年5月17日
    修正公布，並均於95年7月1日施行，關於本案被告應適用之
    新、舊法，茲比較如下：
(一)刑法第2條第1項規定，係規範行為後法律變更所生新舊法律
    比較適用之準據法，於95年7月1日刑法施行後，應適用刑法
    第2條第1項之規定，為「從舊從輕」之比較。
(二)關於共犯部分：刑法第28條原規定：「二人以上共同『實施
    』犯罪之行為者，皆為共同正犯。」新法修正為：「二人以
    上共同『實行』犯罪之行為者，皆為共同正犯。」將舊法之
    「實施」修正為「實行」。原「實施」之概念，包含陰謀、
    預備、著手及實行等階段之行為，修正後僅共同實行犯罪行
    為始成立共同正犯。是新法共同正犯之範圍已有限縮，排除
    陰謀犯、預備犯之共同正犯。新舊法就共同正犯之範圍既因
    此而有變動，自屬犯罪後法律有變更，而非僅屬純文字修正
    ，應有新舊法比較適用之問題。是本件關於被告成立共犯部
    分，依刑法第2條第1項規定為新舊法之比較結果，應適用修
    正前刑法第28條規定，論以共犯。
(三)被告所為犯行間，有方法、目的之牽連犯關係，惟被告行為
    後，新修正刑法已刪除第55條後段牽連犯之規定，則被告所
    犯之犯行，因行為後新法業已刪除牽連犯之規定，依新法即
    應數罪併罰，其刑度顯較修正前依刑法第55條後段之規定從
    一重處斷為重，依新法第2條第1項規定，比較新、舊法結果
    ，修正後法律並無較有利於被告之情形，故仍應適用被告行
    為時得論以牽連犯之規定。
四、按刑法第302條第1項之妨害自由罪，係妨害他人自由之概括
    的規定，故行為人具有一定目的，以非法方法剝奪人之行動
    自由者，除法律別有處罰較重之規定（例如略誘及擄人勒贖
    等罪），應適用各該規定處斷外，如以使人行無義務之事，
    或妨害人行使權利為目的，而其強暴脅迫復已達於剝奪人行
    動自由之程度，即祇成立本罪，不應再依同法第三百零四條
    論處，誠以此項使人行無義務之事，或妨害人行使權利之低
    度行為，應為剝奪人行動自由之高度行為所吸收，不能以其
    目的係在使人行無義務之事，或妨害人行使權利，認為係觸
    犯刑法第302條第1項及第304條第1項之2罪名，依同法第55
    條，從一重處斷（參照最高法院29年上字第2359號判例意旨
    ）。又按刑法第302條第1項之妨害自由罪，原包括私禁及以
    其他非法方法剝奪人之行動自由而言，所謂非法方法，當包
    括強暴脅迫等情事在內，自屬包含於妨害行動自由之同一意
    念之中，縱其所為，合於刑法第305條恐嚇危害安全之情形
    ，仍應視為剝奪行動自由之部分行為，非低度之恐嚇危害安
    全罪，為高度之剝奪行動自由罪所吸收（參照最高法院74年
    臺上字第3404號判例意旨）。是核被告甲○○所為，係犯刑
    法第302條第1項之私行拘禁罪及同法第277條第1項之傷罪。
    又本件被告於警詢供以：是伊邀同王信忠一同前去，因伊比
    較了解整個債務情形，所以「阿彬」、「阿豐」聽伊的指揮
    等語（警卷第13頁），同案被告王信忠於警詢時亦陳稱：甲
    ○○是伊舅舅，邀伊前去處理黃湘文與乙○○之債務（吸金
    ）問題，「阿彬」、「阿豐」等人係伊邀同一起前往的，由
    伊及甲○○視情況指揮等語（警卷第18-21頁），是顯然被
    告與王信忠及「阿彬」、「阿豐」等5名成年男子，就上開
    犯行有犯意聯絡及行為分擔，均為共同正犯。公訴人雖認被
    告所為係以其他非法方法剝奪人之行動自由罪，惟按所謂以
    非法方法剝奪人之行動自由，係指以私禁外之非法方法，妨
    害其行動自由而言，若將被害人拘禁於一定處所，繼續較久
    之時間，而剝奪其行動自由，仍屬私禁行為。本件被告以3
    個地點接續拘禁告訴人，屬一個妨害自由犯行，而拘禁被告
    之時間達20餘小時，顯係拘禁告訴人於一定處所繼續較久之
    時間，而剝奪其行動自由，以上開說明，足認被告所為係私
    行拘禁罪而非以非法方法剝奪被害人之行動自由罪，是公訴
    人認被告所為係屬同條項之非法剝奪行動自由罪，尚有未洽
    。又被告雖有3次毆打告訴人之行為，惟乃接續為之，為接
    續犯，應僅論以傷害1罪。被告於私行拘禁告訴人行動自由
    之行為繼續中，另有恐嚇行為，為妨害自由之部分行為，又
    另有逼使告訴人簽立切結書之使人行無義務之事之低度行為
    ，為私行拘禁之高度行為所吸收，不另論罪。
五、原審以被告犯罪事證明確，予以論罪科刑，固非無見。惟原
    審未予詳查，認被告甲○○有結夥3人以上之強盜犯行（詳
    後述不另為無罪諭知部分），尚有未合；又中華民國96年罪
    犯減刑條例業於96年7月16日施行，被告之罪刑合於減刑條
    件，原審未及適用該減刑條例諭知減刑，尚有未合；另未及
    審酌被告甲○○已與告訴人達成和解，並賠償其損害，亦有
    未洽。被告上訴否認部分罪行，固無可取，但其所辯無強盜
    犯行，則屬可採，為有理由，是原判決既有上開可議之處，
    即無可維持，應予撤銷改判。爰審酌被告為他人協調處理債
    務，竟以上開之手段為之，犯罪手段至非平和、惡性非輕，
    除對被害人生命、身體造成之危險性甚高，並使被害人心裡
    蒙受恐懼陰影，危害社會秩序甚鉅，事後已與被害人乙○○
    達成和解並賠償損害，及被告就本案犯行乃居於指揮之主謀
    地位，暨被告之智識程度及被告於本案行為前尚無經法院判
    處有罪確定之不良前科素行紀錄等情，量處如主文第2項所
    示之刑，又被告固於97年4月29日遭通緝，有原審法院通緝
    書附卷可稽，惟依中華民國96年罪犯減刑條例第5條規定：
    「本條例施行前，經通緝而未於中華民國九十六年十二月三
    十一日以前自動歸案接受偵查、審判或執行者，不得依本條
    例減刑。」，然被告行為後，中華民國96年罪犯減刑條例於
    96年7月4日公布，於同年月16日施行，被告本件犯行係在96
    年4月24日以前，且非中華民國96年罪犯減刑條例第3條所示
    不得減刑之罪，又無同條文第5條之情，應依中華民國96年
    年罪犯減刑條例第2條第1項第3款規定，予以減刑。至扣案
    之門號0000000000號之手機一支，並無積極證據證明與被告
    、共犯為本案犯行有直接關聯，自無從宣告沒收，併予敘明
    。
六、公訴意旨另以：被告甲○○與共同被告王信忠及「阿彬」、
    阿豐」等5名成年男子等人間，於上開時地，有共同基於意
    圖不法所有之犯意聯絡，以打傷及恐嚇乙○○之方式，使乙
    ○○不能抗拒，而強取乙○○所有之新台幣(下同)5800元、
    鋼筆2支及手錶6只並強簽200萬元之切結書，因認被告亦涉
    犯刑法第330條之加重強盜罪嫌云云。
(一)惟按，犯罪事實應依證據認定之，無證據不能認定犯罪事實
    ，為刑事訴訟法第154條第2項定有明文。次按，認定不利於
    被告之事實，須依積極證據，茍積極證據不足為不利於被告
    事實之認定時，即應為有利於被告之認定，更不必有何有利
    之證據。又按，事實之認定，應憑證據，如未能發現相當證
    據，或證據不足以證明，自不能以推測或擬制之方法，以為
    裁判基礎（參照最高法院30年度上字第816號、40年度臺上
    字第86號判例意旨）。次按刑法之強盜罪，係以意圖為自己
    或第三人不法之所有，以強暴、脅迫、藥劑、催眠術或他法
    ，至使不能抗拒，而取他人之物或使其交付為構成要件，亦
    即行為人必須具有為自己或第三人不法所有之意圖，而實施
    強盜行為為必要，若奪取財物係基於他種目的，而非出於不
    法所有之意思者，縱其行為違法，要不成立強盜罪。再者，
    共同正犯之所以應對其他共同正犯所實施之行為負其全部責
    任者，以就其行為有犯意之聯絡為限，若他犯所實施之行為
    ，超越原計畫之範圍，而為其所難預見者，則僅應就其所知
    之程度，令負責任，未可概以共同正犯論。訊據被告堅詞否
    認有何強盜犯行，辯稱：伊係受黃湘文之委託處理與告訴人
    間投資糾紛，並無不法所有之意圖，而且伊並未從告訴人處
    取得現金、鋼筆及手錶等物，亦未看見告訴人有何財物被人
    取走之情等語。
(二)經查：
１．黃湘文於94年11月底透過富貴鴻公司之業務員乙○○(原名
    「張良途」)、陳志強，而認識富貴鴻公司之周世昌(總經理
    兼實際負責人)、何姿瑩(周世昌之妻)、林從琦(何姿瑩與其
    前夫所生之女)，而投資富貴鴻有限公司4百多萬元，詎富貴
    鴻公司於95年4月間即倒閉，黃湘文乃於95年4月間，出具委
    託協議書、富貴鴻公司消費會員申請書及蔡孟珊(黃湘文女
    兒)合作金庫銀行帳戶等資料予甲○○並告知負責人周世昌
    、業務員乙○○等人之聯絡電話，而委託甲○○找出負責人
    周世昌或業務員乙○○以協調處理該筆投資款及約於95年5
    月9日晚間10時許，甲○○乃連絡黃湘文並表示已找到乙○
    ○請黃湘文前來，黃湘文告以：時間已晚，其為女子不便前
    往，由甲○○協調即可等語之事實，業據證人黃湘文於原審
    證述屬實，已如上述；而且，依證人乙○○如上所證述，被
    告有叫1年輕人至證人乙○○車上將皮夾拿出來，以資核算
    其中之提款卡、現金卡等可以動用的餘額約有15萬元，然被
    告並未將之提領等情已如上述，彈核於乙○○於警詢時陳稱
    ，被告曾詢問其提款卡之密碼，於向銀行查詢後得知其所有
    剩餘之金額約15萬元，與他們認知金額差距太大，所以未遭
    提領等語（見警卷第24頁），顯然被告稱其因見該金額與其
    受委託討債之金額相去甚遠，而未提領等語，可資採信。再
    參以證人乙○○證以：被告有出示富貴鴻公司消費會員申請
    書，詢問其上是否為其簽名，並要其向黃湘文解釋、又在在
    過程當中，他們有叫我拿錢出來解決，如我不拿錢出來解決
    的話，他們會把我處理掉，叫我要打電話跟朋友調錢等語及
    被告確有要求黃湘文前來，亦如上述，暨被告其身上又有委
    託協議書、富貴鴻公司消費會員申請書、蔡孟珊合作金庫銀
    行帳戶存摺封面影本各一紙等物，可見被告確實係獲得黃湘
    文之委託處理與告訴人間投資糾紛，又既被告係受黃湘文委
    託而處理債務，固有上開犯行，然苟被告有強盜之意，被告
    焉有未強取證人乙○○上開15萬元之理？況於處理過程中被
    告係以黃湘文之名義為之，其有本院認定之上開犯行，應係
    為逼迫乙○○賠償黃湘文投資款之損失，並無強盜罪不法所
    有之意圖甚明。是就證人乙○○簽立切結書同意給付200萬
    元予證人黃湘文之情事，既係受黃湘文委託協調處理債務，
    固有強制罪，惟屬妨害自由之部分，並無不法所有之意圖，
    自無強盜罪可言。
２．又同案被告王信忠及「阿彬」、阿豐」等5名成年男子等人
    究係如何取得乙○○身上現金及車內之鋼筆2支、手錶6只乙
    節？證人乙○○於警詢時供以：「．．．，同時該些年輕人
    到我車上翻找有無價值之物品及現金，從我車上拿走機械手
    錶(萬寶龍牌六只)、鋼筆(萬寶龍牌2支)、及零錢約新台幣
    800元左右強行拿走，事後因我遭毆打時是躺於地上遭他們
    拳打腳踹弄髒了衣服，黃先生(即被告)要我脫下衣服到一旁
    清洗乾淨，然後叫一名年輕人到我車上拿衣服要我換下，該
    些年輕人並在我弄髒衣服及褲子中翻找有無其他物品，從我
    脫下的褲子右後方口袋內有新台幣約5000元左右一併強行拿
    走，．．」等語；於檢察官偵查時證稱：「．．．  後來他
    拿出會員申請書，要我負責，要付錢，其他的人到我車上去
    找存簿、信用卡、提款卡、手錶六只、鋼筆二支、零錢八百
    元等．．」、「（損失哪些東西？）手錶6只、鋼筆2支、現
    金5800元。」等語；於原審審理時證稱：「（你的車子是否
    有缺少什麼東西？）我的車子有缺少一些衣服，及向萬寶隆
    的經銷商批來的萬寶隆的手錶與筆，手錶少了約十支左右，
    及少了二支萬寶隆的筆、還有現金，但是現金的金額無法確
    定。」、「（這些東西如何遺失是否知道？）因為在工廠小
    房間的時候，我就發現在場的年輕人手上有戴著這些放在我
    車上的萬寶隆的手錶，身上有穿一些新的衣服，這些衣服是
    放在我車上的，且在工廠時我也有看到王信忠手上也有戴萬
    寶隆的手錶，所以這些東西應該是他們拿走的，且並無經過
    我的同意，這些東西就被拿走了。」、「（除了上述的財物
    之外，你取回你的車之後，你車上是否還有你的衣服、手錶
    等東西？）都沒有了，因為發現裝錶的盒子裡面都是空的。
    」、「（你剛才說王信忠手上也有戴一支萬寶隆的手錶，後
    來王信忠在95年5月12日你報警後，王信忠是否有把錶還給
    你嗎？）那時候我有向承辦的員警說，當時王信忠戴的錶是
    我被搶走的錶，當時警員說要扣為證物，於拍照後由我領回
    。」等語。依此可知：證人乙○○所有之手錶、筆及現金等
    物，係由「阿彬」、「阿豐」等人於車內或換下之褲子內取
    走，其後乙○○並於同案被告王信忠及「阿彬」、「阿豐」
    等人身上該等物品，然並未在被告身上有何發現。又被告於
    警訊中即自承本件乃其比較了解整個債務情形，所以「阿彬
    」、「阿豐」聽伊的指揮，再參以被告於查悉乙○○其時可
    動用之金額僅約15萬元，與其所委託之金額相去甚遠時，仍
    不願提領，再加之證人乙○○當時駕駛之自用小客車，苟被
    告非居以處理債務地位而為指揮，則被告理應連同上開金額
    及小客車併予以強取，然被告猶等到乙○○無法籌足，始逼
    令乙○○簽立切結書，並未領取該15萬元及強取該小客車，
    顯然被告指揮「阿彬」、「阿豐」等人僅止於在討取黃湘文
    所委託之事項，此外，又無其他積極事證，足以證明「阿彬
    」、「阿豐」等人於為強取手錶、筆及現金等物時，被告有
    授意或強取時有在場或知情或事後分得財物，則被告辯稱並
    未看見告訴人有何財物被人取走等語，有可資採信之處。至
    於「阿彬」、「阿豐」等人或同案被告王信忠（在王信忠處
    有扣得手錶1只），就其等所實施之行為，已超越原計畫之
    範圍，而為被告所難預見者，難認被告應對其等之犯行負責
    。
(三)綜上所述，本案依現有之事證，尚難認被告主觀上有何不法
    所有之意圖，及應對「阿彬」、「阿豐」等人或同案被告王
    信忠等人所為之強取手錶、筆及現金等物之行為負責，依首
    揭說明，其行為或與刑法強盜罪之構成要件尚不相當，或無
    從證明有強盜犯行，此部份應屬犯罪不能證明，依公訴意旨
    認此部分與上開論科之妨害自由部分，有裁判上一罪之關係
    ，審判不可分原則，爰不另為無罪之諭知。
據上論結，應依刑事訴訟法第369條第1項前段、第364條、第299
條第1項前段，修正後刑法第2條第1項前段、修正前刑法第55條
、修正前刑法第28條、第277條第1項、第302條第1項，中華民國
96年罪犯減刑條例第2條第1項第3款、第7條，判決如主文。
本案經檢察官丙○○到庭執行職務。
中    華    民    國    99    年    2     月    9     日
            刑事第三庭  審判長法  官  王  增  瑜
                              法  官  廖  柏  基
                              法  官  吳  進  發
以上正本證明與原本無異。
如不服本判決應於收受送達後十日內向本院提出上訴書狀，其未
敘述上訴理由者，並得於提起上訴後十日內向本院補提理由書（
均須按他造當事人之人數附繕本）「切勿逕送上級法院」。
                              書記官  呂  安  茹
中    華    民    國    99    年    2     月    9     日

司法院資訊處製作；財團法人民間司法改革基金會備份。
